【裁判字號】    97,訴,1178
【裁判日期】    980925
【裁判案由】    確認抵押權不存在等
【裁判全文】
臺灣桃園地方法院民事判決              97年度訴字第1178號
原      告  甲○○
訴訟代理人  盧春律師
複代理人    丙○○
被      告  乙○○
訴訟代理人  蕭佳灶律師
被      告  丁○○
上列當事人間請求確認抵押權不存在等事件，本院於民國98年8
月25日言詞辯論終結，判決如下：
    主  文
原告之訴駁回。
訴訟費用由原告負擔。
    事實及理由
壹、程序方面：
一、按訴狀送達後，原告不得將原訴變更或追加他訴，但該訴訟
    標的對於數人必須合一確定時，追加其原非當事人之人為當
    事人者。，不在此限，民事訴訟法第255 條第1 項第5 款定
    有明文。經查，原告原僅列被告乙○○為被告，惟本件訴訟
    標的對於被告乙○○、丁○○，有合一確定之必要，故原告
    於本件訴訟進行期間，追加丁○○為被告，核與上開規定相
    符，應予准許。
二、按民事訴訟法第247 條所謂即受確認判決之法律上利益，係
    指因法律關係之存否不明確，致原告在私法上地位有受侵害
    之危險，而此項危險得以對於被告之確認判決除去之者而言
    ，故確認法律關係成立或不成立之訴，苟具備前開要件，即
    得謂有即受確認判決之法律上利益（最高法院42年台上字第
    1031號判例參照）。查本件原告主張：本件被告乙○○、丁
    ○○明知渠等2 人間無借貸權利義務關係存在，被告乙○○
    仍執如附表一所示本票為權利之行使，甚而聲請本票裁定而
    獲准，更參加原告對被告丁○○財產之強制執行（本院95年
    度執字第43098 號強制執行案件），並以抵押債權人參與分
    配，致有侵害原告對被告丁○○之債權之虞等語，然為被告
    等所否認，則系爭抵押權之存否，既有減少原告得分配之債
    權額之虞，已致原告在私法上地位有受侵害之危險，而此項
    危險既得以對於被告之確認判決除去之，應認原告本件所提
    確認之訴部分，即有受確認判決之法律上利益。
貳、實體方面：
一、原告起訴主張：
    (一)被告丁○○於79年4 月初，明知其買賣股票虧損累累，已
      無償債能力，竟前後多次向原告誆稱調暫時借現金，俟股
      票出售後即可如數償還。迄同年月7 日止，原告共交付被
      告丁○○新臺幣（下同）7,261,662 元；被告丁○○得款
      後，恐原告索回借款，復於同年月9 日偽稱其有東和紡織
      股票180 張、益航股票70張，如原告再借予625 萬元，其
      將持有股票賣掉所得價款將可全部償還積欠之借款，原告
      亦不疑有他，如數匯款。被告丁○○得款後，僅償還2,63
      4,349 元，尚積欠原告1,080 萬元，經原告訴由臺灣臺北
      地方法院檢察署檢察官偵查起訴，經臺灣臺北地方法院判
      處被告丁○○有期徒刑2 年，減刑為1 年，嗣被告丁○○
      上訴臺灣高等法院，於刑事附帶民事訴訟程序中，被告丁
      ○○為求得有利判決與原告成立還款協議，並在臺灣高等
      法院於80年5 月13日作成和解筆錄，願償還原告900 萬元
      ，又於同年8 月30日與原告成立前揭900 萬元之履行方法
      ，約定被告丁○○應自80年6 月起按月償還原告5 萬元；
      或被告丁○○將信託登記，土地分割後即出售，而出售土
      地之價金一次全部清償欠款。
    (二)詎被告丁○○未按約定每月償還5 萬元，亦隱瞞土地分割
      完畢之事實，非但不依雙方約定履行清償，反而於95年11
      月7 日原告以臺北圓環郵局729 號存證信函請其出面解決
      土地分割，清償積欠債務後，被告丁○○即旋自大陸返台
      ，並於95年11月17日辦理印鑑登記，同年月24日將其所有
      、如附表二所示之之桃園縣蘆竹鄉○○○段230 之35地號
      土地（面積835 平方公尺，權利範圍全部）、同段230 之
      36地號土地（面積383 平方公尺，權利範圍3830分之30 1
      ）虛偽設定最高限額1500萬元之抵押權予被告乙○○，又
      否認其積欠原告之債權，足證被告丁○○、乙○○等為圖
      損害原告，而為上開最高限額抵押權之登記。
    (三)按票據固為文義證券及無因證券，票據上之權利義務，悉
      依票上所載文義定之，與其基礎之原因關係各自獨立，票
      據上權利之行使，不以其原因關係存在為前提，是以執票
      人行使票據上權利時，就其基礎之原因關係確係有效存在
      ，不負舉證責任。原告主張被告乙○○無借款與被告丁○
      ○，惟被告周銘明輝則自承系爭本票為其借款與被告丁○
      ○之憑據，則本票交付之原因關係為消費借貸，即應由執
      票人就借款人就已交付之事實，負舉證責任（參最高法院
      73年度第一次民事庭會議、最高法院89年台上字第505 號
      判決）。又按消極確認之訴，應由被告就其存在之事實負
      舉證責任，在其他之訴，應由原告就其存在之事實負舉證
      責任（參30年度院字2269號解釋）。是本件應由被告乙○
      ○就消費借貸之事實負舉證責任，故被告乙○○主張應由
      原告負舉證責任，顯屬無稽。
    (四)縱使被告乙○○取得被告丁○○之本票，亦不足證被告乙
      ○○交付金錢之事實；如被告乙○○無法證明其有交付金
      錢之事實，則原告訴請被告等間之本票債權債務關係不存
      在，即屬有據。又抵押權具有從屬性，既然本票債權不存
      在，抵押權失其所附，故原告請求塗銷系爭最高限額抵押
      權登記，亦為有據。
    (五)綜上所述，原告為被告丁○○之債權人，自得依民法242
      條之規定，代位主張該本票債權不存在及請求確認被告乙
      ○○系爭最高限額抵押權不存在，該抵押權登記應予塗銷
      。並聲明：
      1.確認被告乙○○持有被告丁○○簽發如附表一所示之本
        票債權及其利息不存在。
      2.確認被告乙○○就被告丁○○所有如附表二所示之土地
        ，經桃園縣蘆竹地政事務所，以95年蘆資字第24880 號
        收件，於95年11月24日所為最高限額1500萬元之抵押債
        權不存在。
      3.被告應將前項抵押權設定登記予以塗銷。
二、被告乙○○辯稱：
    (一)緣94年間，被告乙○○因經常赴大陸出差，故認識當時在
      上海市經營得樂斯電梯有限公司之被告丁○○。由於被告
      丁○○欲擴充電梯生意而有意邀請被告乙○○入股經營，
      惟被告乙○○並無常駐大陸之打算，乃選擇以借貸方式資
      助被告丁○○。從而自94年起，陸續借貸予被告丁○○。
      借貸情形如下：
      1.被告乙○○透過在大陸之合作夥伴即訴外人張清發將美
        金旅行支票15萬美元轉交被告丁○○之公司之財務經理
        任國琴小姐，再交給被告丁○○，94年10月22日，被告
        丁○○遂簽發面額400 萬元之本票1 紙（即附表一編號
        所示）予被告乙○○以為借款之憑據。
      2.嗣被告乙○○從本國銀行帳戶領出現金，陸續向桃園之
        銀樓業者購買美金，每次購足5 萬元美金，即利用赴大
        陸出差時攜帶，直接面交被告丁○○，計有2 次共10萬
        元美金之借款，被告丁○○遂再簽發附表一編號所示
        之300 萬元本票1 紙予被告乙○○。直至95年4 月15日
        時，被告丁○○已積欠被告乙○○700 萬元，其為保障
        被告乙○○之債權，被告丁○○及乙○○再簽立協議書
        1 紙，內容重申被告丁○○確實有簽發上揭2 張面額共
        700 萬元之本票交付被告乙○○，並將其所有如附表二
        所示之系爭土地所有權狀正本及印鑑質押予被告乙○○
        ，俟其清償貸款時再歸還，同時聲稱借款未清償時，被
        告乙○○有權處分上揭土地。
      3.嗣後，被告乙○○從本國銀行帳戶領出現金，陸續向桃
        園之銀樓業者購買美金，每次購足3 萬元美金，即利用
        赴大陸出差時攜帶，直接面交被告丁○○，合計交付被
        告丁○○6 萬元之美金，被告丁○○遂於95年7 月1 日
        簽發如附表一編號所示之本票予被告乙○○。
      4.末於95年10月1 日被告丁○○返台與被告乙○○協商，
        因一時無法清償借款，乃提議再向被告乙○○借款100
        萬元，湊足1,000 萬元，而同意就系爭土地設定最高限
        額1,500 萬元之抵押權予被告乙○○。俟系爭最高限額
        抵押權登記於95年11月24日設定完成時，被告乙○○即
        於95年11月24日從其台新銀行縣府分行之帳戶匯款100
        萬元至被告丁○○設立於中國信託商業銀行公館分行帳
        戶，同時被告丁○○再簽發附表一編號之100 萬元本
        票與被告乙○○。
      5.被告乙○○嗣後於96年2 月27日就上揭4 紙面額合計1,
        000 萬元之本票，向臺灣臺北地方法院聲請96年度票字
        第2543號本票准予強制執行之裁定。綜上，被告乙○○
        對於被告丁○○確實有1,000 萬元之本票債權存在，系
        爭最高限額抵押權所擔保之債權亦存在。
    (二)原告雖主張被告乙○○貸予被告丁○○1,000 萬元之事實
      係屬虛偽，且被告乙○○提出之100 萬元匯款單亦為偽製
      之證據云云。惟被告丁○○確實有簽發4 紙面額共1,000
      萬元之本票，作為其向被告借款之擔保。同時將其所有系
      爭土地，設定最高限額抵押權1,500 萬元之抵押權登記予
      被告，並將系爭土地之所有權狀正本及印鑑交予被告乙○
      ○，足證被告乙○○借款予被告丁○○1,000 萬元之事實
      不可能虛構。再者，匯款100 萬元予被告丁○○之匯款單
      為台新國際商業銀行所製作，更不可能係偽製之證據。原
      告既主張被告丁○○與被告乙○○就上揭系爭本票債權及
      抵押債權為虛構，則依最高法院48年臺上字第29號判例意
      旨「第三人主張表意人與相對人通謀而為虛偽意思表示者
      ，該第三人應負舉證之責。」觀之，原告對於系爭本票債
      權及抵押債權為被告乙○○與債務人丁○○虛構之事實，
      自應負舉證責任。如原告無法舉證上揭系爭本票債權及抵
      押債權為被告乙○○與債務人丁○○所虛構，則上揭本票
      、協議書、他項權利證明書、抵押權設定契約書所表彰之
      本票債權及抵押債權，即應為推定為真正。
    (三)按事實為法律關係發生之特別要件者，在消極確認之訴，
      應由被告就其存在負舉證之責任，在其他之訴，應由原告
      就其存在負舉證之責任，司法院30年院字第2269號解釋可
      參。故本件被告乙○○主張其與被告丁○○間確存有借貸
      關係，應由其就消費借貸事實之存在負舉證責任。次按，
      本票為無因證券，債權人就其取得票據之原因，固不負證
      明之責，惟執票人（即被告乙○○）既主張係發票人（即
      被告丁○○）向伊借款而簽發交付以為清償方法，則應就
      借款之事實負舉證責任。又消費借貸契約為要物契約，因
      借用物之交付而發生效力，被告僅提出本票尚不足以證明
      其交付借款之事實，仍須就交付借款之事實負舉證責任。
    (四)綜上所述，本件系爭最高限額抵押權登記確實為被告丁○
      ○為擔保被告乙○○之債權所設定，故原告請求將本件抵
      押權設定登記塗銷為無理由。並聲明：原告之訴駁回。
三、被告丁○○辯稱：
    被告丁○○係於94年間分4 至5 期向被告乙○○借貸，並且
    簽發3 張本票。第1 次係借15萬元美金，此部份係被告乙○
    ○預定投資被告丁○○於上海之德樂斯電梯股份有限公司，
    惟嗣後該公司沒有增資成功，被告等之間遂轉為借貸之債權
    債務關係。第2 次、第3 次皆借5 萬元美金，第4 次係借2
    萬2 千美金，被告丁○○皆未償還。故在第5 次設定系爭抵
    押權登記後，被告乙○○再交付被告丁○○100 萬元。從而
    ，被告丁○○與被告乙○○間之本票債權與系爭最高限額抵
    押權登記確實存在，原告提起本件訴訟實屬無理，並聲明：
    原告之訴駁回。
四、本院之判斷：
    (一)經查：
      1.原告與被告丁○○前於80年5 月13日於臺灣高等法院80
        年度附民字第420 號詐欺案件附帶民事訴訟程序中，作
        成和解筆錄，約定被告丁○○願給付原告900 萬元；嗣
        原告與被告丁○○於同月30日，就上開和解筆錄成立還
        款契約，約定：「一、本和解債務被告（即被告丁○○
        ）願自80年6 月份起按月償還原告5 萬元，經濟情況好
        轉時，增加償還金額。二、雙方79年5 月7 日協議書所
        載之信託登記之土地分割後即出售，丁○○應將全部債
        務餘額一付清償，並於結算時按銀行放款之利率計算利
        息。」等語；嗣原告持上開和解筆錄向本院聲請對被告
        丁○○強制執行，本院以95年度執字第43098 號強制執
        行案件受理，被告丁○○提起債務人異議之訴，本院以
        95年度重訴字第389 號民事判決：「本院95年度執字第
        43098 號清償債務強制執行事件，被告（即本件原告）
        所執臺灣高等法院80年度附民字第420 號和解筆錄之執
        行名義所示債權逾新台幣捌佰柒拾伍萬元部分，不得對
        原告（即被告丁○○）強制執行。」，案經被告丁○○
        提起上訴，經臺灣高等法院以96年度重上字第385 號民
        事判決、最高法院96年度台上字第2314號民事判決，駁
        回上訴而告確定等情，此為兩造所不爭執，復有上開和
        解筆錄附卷可稽（見本院卷一第106 頁），並經本院依
        職權調閱本院95年度重訴字第389 號民事卷宗全部查閱
        無訛，是原告確對被告丁○○有上開債權關係存在之事
        實，堪以認定。
      2.附表二所示之土地，為被告丁○○所有，經桃園縣蘆竹
        地政事務所以民國95年蘆資字第248800號收件字號、95
        年11月24日登記設定最高限額抵押權（擔保債權總金額
        ：最高限額1,500 萬元；權利人：被告乙○○；存續期
        間：95年11月22日至97年11月21日；債務人及設定義務
        人：被告丁○○）乙節，亦為兩造均不爭執，且有系爭
        土地之土地登記謄本、他項權利證明書、抵押權設定契
        約書、桃園縣蘆竹地政事務所97年7 月18日蘆地登字第
        0970008800號函及所附抵押權設定登記申請書各1 份在
        卷可稽（見本院卷一第8 頁、第17頁至第20頁、第42頁
        至第52頁、第63頁至第67頁），是此部分之事實亦堪認
        定。
      3.被告乙○○前執被告丁○○所簽發，如附表一編號至
        所示之本票4 紙，向臺灣臺北地方法院聲請本票准予
        強制執行，經臺灣臺北地方法院以96年度票字第2543號
        民事裁定准許上開4 紙本票准許強制執行確定一節，亦
        有上開民事裁定附卷可查（見本院卷一第69頁至第70頁
        ），兩造對此亦不爭執，是此部分之事實亦堪認定。
    (二)按當事人主張有利於己之事實者，就其事實有舉證之責任
      ；但法律別有規定，或依其情形顯失公平者，不在此限；
      民事訴訟法第277 條定有明文。又按確認法律關係不成立
      之訴，原告如僅否認被告於訴訟前所主張法律關係成立原
      因之事實，以求法律關係不成立之確認，如被告主張其法
      律關係存在時，應由被告負舉證責任，最高法院20年上字
      第709 號、42年台上字第170 號判例雖著有明文，惟觀諸
      上開判例意旨，乃係指兩造間之法律關係存在與否涉訟爭
      執時，應由主張法律關係存在者，負舉證責任，此參最高
      法院48年台上字第29號判例：「第三人主張表意人與相對
      人通謀而為虛偽意思表示者，該第三人應負舉證之責。」
      之意旨自明。揆諸上開說明，本件原告主張被告乙○○與
      被告丁○○間之本票債權關係不存在，即系爭最高限額抵
      押權之抵押債權不存在，自應由原告就該債權關係不存在
      之事由，負舉證責任。再查：
      1.原告主張被告2 人間並無借款關係存在，且渠等並未舉
        證證明渠等間確實有借貸關係或有借款金額之交付，難
        認上開債權係屬實在等語。被告則以前揭情詞置辯，並
        提出本票4 紙、協議書、匯款單、存摺明細各1 份為證
        （見本院卷一第60頁至第62頁、第68頁、第169 頁至第
        170 頁）。
      2.依被告乙○○上開辯述內容，其係分別交付被告丁○○
        15萬美金、10萬美金、6 萬美金及新臺幣100 萬元後，
        被告丁○○分別開立如附表一所示之4 紙支票以為借款
        之憑據；就15萬美金、10萬美金、6 萬美金部分，原告
        主張被告乙○○在交付金錢過程、數目，前後供述矛盾
        ，無法提出資金交付之證明文件或國內領取現金之存摺
        ，證明其有財力及當時有領款之事實，顯見被告2 人間
        並無借款之交付，故無借款債權存在云云；惟查，被告
        乙○○固未提出交付借款予被告丁○○之證明，惟被告
        丁○○既供承其已收受此部分之金額，並因此開立附表
        一編號至所示之本票，而本票所載金額，以當時美
        金兌換臺幣之匯率計算，亦低於被告乙○○所交付美金
        之金額，顯見本票所載之金額，尚非虛枉，是應認被告
        2 人就渠等間有借款交付之事實，已負舉證之責，原告
        自應就被告2 人就上開借款債權係出於通謀虛偽意思表
        示而屬無效之事實，負舉證責任。然原告就此部分之事
        實，乃屬推測之詞，而未能舉證以實其說，是原告主張
        被告2 人就上開金額之借款債權，係屬虛偽而無效云云
        ，即屬無據。
      3.被告乙○○另提出匯款單1 紙，證明其確於95年11月24
        日匯款100 萬元至被告丁○○開立於中國信託商業銀行
        公館分行000000000000號帳戶，以為借款之支付；此經
        原告否認，向本院聲請向台新銀行縣府分行調閱，被告
        乙○○於該分行開立之00000000000000帳戶，於95年11
        月24日他行轉入之1,000,000 元中，轉入帳戶00000000
        000000號帳戶之開戶資料，並向中國信託商業銀行公館
        分行，調閱被告丁○○於該銀行開立000000000000號帳
        戶之開立資料，及該帳戶迄今之存支明細表，又向大台
        北商業銀行股份有限公司古亭分行，調閱被告丁○○及
        其女鄭茹卉，分別於該行所開立帳戶自95年10月1 日至
        95年12月4 日之帳戶明細資料，原告遂依上開銀行函覆
        之資料，主張：被告乙○○上開匯款予被告丁○○100
        萬元之資金流向表，乃係95年11月21日由訴外人沈桂芬
        匯款1,042,500 元予訴外人徐秀珍，於同月24日，由徐
        秀珍匯款100 萬元予被告乙○○，被告乙○○再於同日
        匯款100 萬元予被告丁○○，嗣被告丁○○於95年12月
        1 日，分別轉帳52萬元、72萬元，至其與其女鄭茹卉設
        立於大臺北商業銀行之帳戶，被告丁○○於95年12月4
        日返國後，再將其女設立於上開大臺北商業銀行之帳戶
        中之50萬元，轉為定存；是依被告乙○○、丁○○上開
        100 萬元之資金流向觀之，被告丁○○於95年11月24日
        向被告乙○○借款100 萬元，並非被告丁○○急需用錢
        ，而是為逃避原告之追債，設定最高限額抵押權1,500
        萬元，製造向被告乙○○借款之資金流程，焉有借款要
        付比銀行利息較高之民間利息，再把借來的錢存入銀行
        做定存生息，此行為有違常理，是被告2 人上開100 萬
        元之借款，係屬虛偽云云。惟原告憑上開資金流轉過程
        ，即認被告丁○○為逃避原告之追債，設定最高限額抵
        押權1,500 萬元予被告乙○○，並製造向被告乙○○借
        款之資金流程，仍屬臆測之詞，未能就此部分之借款債
        權係屬通謀虛偽意思表示一節，舉證以實其說；此外，
        原告雖於98年4 月27日聲請調閱訴外人沈桂芬設立於渣
        打國際商業銀行之帳戶開立資料，及95年10月1 日至同
        年12月31日之帳戶往來資料，並聲請傳喚證人沈桂芬，
        查明沈桂芬匯款予訴外人徐秀珍之目的，惟原告既未能
        證明上開聲請調查之證據與本案有何關聯性，且依其主
        張之待證事實，亦核與原告主張被告2 人就100 萬元之
        借款債權係出於通謀虛偽意思表示一節無涉，是此部分
        之證據調查尚無必要。從而，難認原告就其主張上開被
        告2 人間就前揭100 萬元之虛偽借款部分，已盡舉證之
        責。
    (三)綜上所述，原告既未舉證證明被告2 人間之借款債權，係
      屬虛偽而不存在，是被告2 人辯稱渠等間就附表一所示之
      本票債權確係存在乙節，即屬有理，而被告丁○○既對被
      告乙○○負有本票債務1,000 萬尚未清償，則被告2 人就
      被告丁○○所有，以附表二之土地為被告乙○○設定最高
      限額抵押權尚未消滅，即無塗銷之必要。從而，原告請求
      確認被告乙○○持有被告丁○○簽發如附表一所示之本票
      債權及其利息不存在，確認被告乙○○就被告丁○○所有
      如附表二所示之土地，經桃園縣蘆竹地政事務所，以95年
      蘆資字第24880 號收件，於95年11月24日所為最高限額1,
      500 萬元之抵押債權不存在，被告應將前項抵押權設定登
      記予以塗銷，為無理由，應予駁回。
五、本件事證已臻明確，兩造其餘主張及舉證，經核與判決基礎
    不生影響，爰不另一一論述，附此敘明。
據上論結，本件原告之訴為無理由，依民事訴訟法第78條，判決
如主文。
中    華    民    國    98    年    9     月    25    日
                  民事第三庭    法  官  陳心婷
以上正本係照原本作成
如對本判決上訴，須於判決送達後20日內向本院提出上訴狀
中    華    民    國    98    年    9     月    25    日
                                書記官  林君燕
附表一：
┌─┬───┬───┬──────┬───┬─────┬────────┐
│編│發票人│受款人│發  票  日  │到期日│票面金額  │票號            │
│號│      │      │            │      │（新台幣）│                │
├─┼───┼───┼──────┼───┼─────┼────────┤
││丁○○│乙○○│94年10月22日│未記載│400萬     │CH610853        │
├─┼───┼───┼──────┼───┼─────┼────────┤
││丁○○│乙○○│95年4 月15日│同上  │300萬     │CH610869        │
├─┼───┼───┼──────┼───┼─────┼────────┤
││丁○○│乙○○│95年7月1 日 │同上  │200萬     │TS081727        │
├─┼───┼───┼──────┼───┼─────┼────────┤
││丁○○│乙○○│95年11月24日│同上  │100萬     │CH234687        │
└─┴───┴───┴──────┴───┴─────┴────────┘
附表二：
┌───────────────────────────────────┐
│不動產標示                                                            │
├─┬─┬────────────────┬──┬───┬───┬───┤
│土│編│土地坐落                        │地目│面積  │權利範│備註  │
│地│號│                                │    │（平方│圍    │      │
│  │  │                                │    │公尺）│      │      │
│標├─┼────────────────┼──┼───┼───┼───┤
│示│1 │桃園縣蘆竹鄉○○○段0000-0000 號│田  │835   │全部  │      │
│  ├─┼────────────────┼──┼───┼───┼───┤
│  │2 │桃園縣蘆竹鄉○○○段0000-0000 號│田  │383   │3830之│      │
│  │  │                                │    │      │301   │      │
└─┴─┴────────────────┴──┴───┴───┴───┘

司法院資訊處製作；財團法人民間司法改革基金會備份。
